【裁判字號】    97,簡,4524
【裁判日期】    971212
【裁判案由】    偽造文書等
【裁判全文】
臺灣臺北地方法院刑事判決              97年度簡字第4524號
聲  請  人  臺灣臺北地方法院檢察署檢察官
被      告  甲○○
選任辯護人  劉永良律師
上列被告因偽造文書等案件，經檢察官提起公訴（九十七年度偵
字第一八五０九號），被告於準備程序中自白犯罪，本院認為宜
以簡易判決處刑，裁定逕以簡易判決處刑，判決如下︰
    主      文
甲○○行使偽造私文書，足以生損害於公眾及他人，處有期徒刑
陸月，如易科罰金，以銀元參佰元即新臺幣玖佰元折算壹日，減
為有期徒刑參月，如易科罰金，以銀元參佰元即新臺幣玖佰元折
算壹日；又未指定犯人，而向該管公務員誣告犯罪，處有期徒刑
肆月，如易科罰金，以新臺幣壹仟元折算壹日，減為有期徒刑貳
月，如易科罰金，以新臺幣壹仟元折算壹日。應執行有期徒刑肆
月，如易科罰金，以銀元參佰元即新臺幣玖佰元折算壹日。
    事實及理由
一、犯罪事實：
  (一)甲○○於民國九十四年十月底向楊美霞借款新臺幣（下同）
    一百萬元，同年十二月間甲○○因財務不佳無法按時還款，
    甲○○乃取得其妹乙○○之同意，以乙○○之名義簽發如附
    表編號一至四號之支票四紙予楊美霞，作為上開借款之擔保
    ，直至九十五年二月間，甲○○因仍無法返還上開借款，復
    開立如附表編號五之空白支票一紙予楊美霞，並同意若之後
    仍無法還款，由楊美霞自行計算尚欠金額後填寫票面金額。
    又乙○○於九十四年十二月底欲出售其所有位於臺北市○○
    區○○街十二之一號地下室之房屋，甲○○一方面告知乙○
    ○得代其尋找買主，乙○○遂同意委託甲○○代為出售並交
    付該屋之建物權狀正本、印鑑證明書及印章一枚，另一方面
    向楊美霞承諾會出賣房屋償還借款，甲○○委託當時任職於
    東森房屋之潘虹宅（原名「潘旻煌」）代為仲介買賣，潘虹
    宅受任後曾覓得買主願出價四百八十萬元，然因甲○○只願
    以底價五百萬元出售而未能成交，楊美霞乃要求甲○○在上
    開建物上設定一百四十五萬元之抵押債權擔保上開借款，詎
    甲○○明知未經乙○○之同意，竟將該印章交付並委託不知
    情之潘虹宅，於土地登記申請書上，盜用乙○○印文五枚，
    而偽造土地登記申請書一份，接續於土地建築改良物抵押權
    設定契約書上，盜用乙○○印文七枚，而偽造該契約書一紙
    ，再持該偽造之土地登記申請書籍土地建築改良物抵押權設
    定契約書各一紙，於九十五年六月十三日，向臺北市古亭地
    政事務所就上開建物設定債權額一百四十五萬元之抵押權與
    楊美霞指定之友人林宜賢而行使之，使不知情之地政機關承
    辦人員將此不實之抵押權設定登載於職務上所掌之建物登記
    謄本及他項權利證明書等公文書，足以生損害於乙○○及該
    地政機關對於登記資料管理之正確性。
  (二)迨於九十六年四月二十四日，甲○○仍無力償還上開債務，
    為逃避楊美霞之追討，明知如附表編號五所示之支票已交付
    楊美霞並未遺失，竟意圖使支票不獲兌現，於九十六年四月
    二十四日利用不知情之乙○○，向第一商業銀行八德分行辦
    理掛失止付，而向臺北市政府警察局誣告不特定執票人涉有
    侵占遺失物罪嫌。案經乙○○訴由臺灣板橋地方法院檢察署
    檢察官呈請臺灣高等法院檢察署檢察長令轉臺灣臺北地方法
    院檢察署檢察官偵查起訴。
二、證據：
  (一)被告甲○○於本院審理中之自白。
  (二)告訴人即證人乙○○、證人楊美霞、林宜賢及潘虹宅於警詢
    及偵查中之證詞。
  (三)土地登記申請書、土地建築改良物抵押權設定契約書、林宜
    賢及乙○○之身分證影本、乙○○之印鑑證明書、建物登記
    謄本及他項權利證明書各一件。
  (四)票據掛失止付通知書、遺失票據申報書各一件。
  (五)如附表所示票號：ＲＡ0000000、ＲＡ000000
    0、ＲＡ0000000、ＲＡ0000000、ＡＧ00
    00000支票影本五紙。
三、應適用法條：
  (一)被告行為後，刑法部分條文業於九十四年一月七日修正，九
    十四年二月二日公布，於九十五年七月一日施行，現行刑法
    第二條第一項規定：「行為後法律有變更者，適用行為時之
    法律，但行為後之法律有利於行為人者，適用最有利於行為
    人之法律」，上開規定乃與刑法第一條罪刑法定主義契合，
    而貫徹法律禁止溯及既往原則，係規範行為後法律變更所生
    新舊法律比較適用之準據法，是刑法第二條本身雖經修正，
    但刑法第二條既屬適用法律之準據法，本身尚無比較新舊法
    之問題，應一律適用裁判時之現行刑法第二條規定以決定適
    用之刑罰法律，先予辨明。又本次刑法修正之比較新舊法，
    應就罪刑有關之共犯、未遂犯、想像競合犯、牽連犯、連續
    犯、結合犯、以及累犯加重、自首減輕暨其他法定加減原因
    （如身分加減）與加減例等一切情形，綜其全部罪刑之結果
    而為比較，最高法院九十五年五月二十三日九十五年度第八
    次刑事庭會議決議可資參照。經查：
  １本案所涉刑法第二百十四條之使公務員登載不實罪嫌，其法
    定刑為三年以下有期徒刑、拘役或五百元以下罰金，於刑法
    修正前後並無變更。然依被告行為時之刑罰法律，即依罰金
    罰鍰提高標準條例第一條前段得提高二倍至十倍，及依增訂
    之刑法施行法第一條之一規定：「中華民國九十四年一月七
    日刑法修正施行後，刑法分則編所定罰金之貨幣單位為新臺
    幣。九十四年一月七日刑法修正時，刑法分則編未修正之條
    文定有罰金者，自九十四年一月七日刑法修正施行後，就其
    所定數額提高為三十倍。但七十二年六月二十六日至九十四
    年一月七日新增或修正之條文，就其所定數額提高為三倍」
    ，與修正前刑法第三十三條第五款規定之罰金最低額銀元一
    元，其罰金部部分最高為銀元三百元，但依修正後刑法第三
    十三條第五款之規定為：「主刑之種類如下：五、罰金：新
    臺幣一千元以上，以百元計算之」，則修正後刑法第二百十
    四條之罪之法定刑之最高刑並無不同規定，但所得科處之罰
    金最低額提高為新臺幣一千元，故綜合比較修正後之刑罰法
    律規定，本案自以修正前刑法第三十三條第五款規定較有利
    於被告。
  ２修正前刑法第五十一條第五款係規定「宣告多數有期徒刑者
    ，於各刑中之最長期以上，各刑合併之刑期以下，定其刑期
    ，但不得逾二十年」；修正後刑法第五十一條第五款則規定
    「宣告多數有期徒刑者，於各刑中之最長期以上，各刑合併
    之刑期以下，定其刑期，但不得逾三十年」，是比較新舊法
    之結果，以修正前之規定較有利於被告。
  ３綜上，本件經綜合觀察全部罪刑比較之結果，就上開修正部
    分，修正後規定並無較有利於被告，依修正後刑法第二條第
    一項前段規定，應適用被告行為時即修正前刑法之規定，合
    先敘明。
  ４至修正後刑法第五十五條規定：「一行為而觸犯數罪名者，
    從一重處斷，但不得科以較輕罪名所定最輕本刑以下之刑。
     」，此但書科刑之限制，為想像競合犯法理之明文化，非
     屬法律之變更，自無新舊法比較之問題（最高法院九十七
     年度臺上字第九○六號判決參照），附此指明。
  (二)被告明知未取得告訴人乙○○之同意，竟委託證人潘虹宅持
    偽造之土地登記申請書及土地建築物改良契約書向臺北市古
    亭地政事務所就上開建物設定債權額一百四十五萬元之抵押
    權予證人楊美霞指定之友人林宜賢，使不知情之地政機關承
    辦人員將此不實之抵押權設定登載於職務上所掌之公文書，
    足以生損害於告訴人乙○○及該地政機關對於登記資料管理
    之正確性，核其此部分所為，係犯刑法第二百十六條、第二
    百十條之行使偽造私文書罪及同法第二百十四條之使公務員
    登載不實罪。而被告明知如附表編號五所示之支票已交付證
    人楊美霞，事實上並未遺失，竟意圖使支票不獲兌現，利用
    不知情之告訴人乙○○向銀行辦理掛失止付，並未指定犯人
    而向該管公務員即警察機關誣告他人犯罪，核其此部分所為
    ，則係犯刑法第一百七十一條第一項之未指定犯人誣告罪。
    惟被告所誣告之案件，裁判確定前自白，應依刑法第一百七
    十二條減輕其刑。被告利用不知情之證人潘虹宅辦理抵押權
    設定登記，及利用告訴人乙○○辦理掛失止付，均為間接正
    犯。被告在土地登記申請書及土地建築改良物抵押權設定契
    約書上，盜用「乙○○」印文之行為，為偽造私文書之階段
    行為，而其偽造文書之低度行為，復為行使偽造私文書之高
    度行為所吸收，均不另論罪。又被告行使偽造之土地登記申
    請書及土地建築改良物抵押權設定契約書，用以使公務員登
    載於職務上所掌之公文書，以設定不實之抵押權登記，其行
    為依社會通常評價可論以廣義之一行為，應依刑法第五十五
    條想像競合犯之規定，從一重論以行使偽造私文書罪。被告
    所犯上開行使偽造私文書罪及未指定犯人誣告罪二罪間，犯
    意個別，行為有異，應予分論併罰。爰審酌被告明知未取得
    告訴人乙○○之同意許可，竟為擔保其借款債務，而行使偽
    造私文書以設定不實之抵押權登記於告訴人乙○○所有之建
    物上，非但對告訴人乙○○造成嚴重損害，亦影響主管機關
    對於登記事項管理之正確性，且嗣後無力清償債務時，明知
    上開支票已交付證人楊美霞並未遺失，竟利用不知情之告訴
    人乙○○前往銀行辦理掛失止付而向警察機關誣告不特定執
    票人犯罪，浪費司法資源，並斟酌其素行、犯罪動機、犯罪
    手段、生活狀況、智識程度及犯罪後坦承犯行，尚有悔意等
    一切情狀，量處如主文所示之刑，各諭知易科罰金折算標準
    ，以示懲儆。又本案被告之犯罪時間均係於九十六年四月二
    十四日之前，且無中華民國九十六年罪犯減刑條例所定不得
    減刑之情形，爰依同條例第二條第一項第三款規定減其宣告
    刑二分之一，併敘明之。至易科罰金部分，修正後刑法第四
    十一條第一項前段規定：「犯最重本刑為五年以下有期徒刑
    以下之刑之罪，而受六個月以下有期徒刑或拘役之宣告者，
    得以新臺幣一千元、二千元或三千元折算一日，易科罰金」
    ，然被告為使公務員登載不實行為時，即修正前刑法第四十
    一條第一項前段：「犯最重本刑為五年以下有期徒刑以下之
    刑之罪，而受六個月以下有期徒刑或拘役之宣告，因身體、
    教育、職業、家庭之關係或其他正當事由，執行顯有困難者
    ，得以一元以上三元以下折算一日，易科罰金」，暨修正前
    罰金罰鍰提高標準條例第二條（現已刪除）：「依刑法第四
    十一條易科罰金者，均就其原定數額提高為一百倍折算一日
    ；法律所定罰金數額未依本條例提高倍數，或其處罰法條無
    罰金刑之規定者，亦同」等規定，易科罰金之折算標準最高
    為銀元三百元即新臺幣九百元，最低為銀元一百元即新臺幣
    三百元。故比較新舊法結果，適用被告行為時即修正前之法
    律，對被告較為有利，爰併依刑法第二條第一項前段之規定
    ，就被告涉犯行使偽造私文書罪部分，適用修正前刑法第四
    十一條第一項前段之規定，而就被告涉犯未指定犯人誣告罪
    部分，適用修正後刑法第四十一條第一項前段，諭知減刑前
    後易科罰金之折算標準，並定其應執行刑，再就應執行刑部
    分依修正前刑法第四十一條第一項前段之規定，諭知易科罰
    金折算標準，附此敘明。又偽造之土地登記申請書及土地建
    築改良物抵押權設定契約書，業經證人潘虹宅交付古亭地政
    事務所，而非被告所有，而偽造之土地登記申請書及土地建
    築改良物抵押權設定契約書上之「乙○○」印文，均屬被告
    盜用之印文，並非偽造，自無從併予沒收，附此敘明。
四、依刑事訴訟法第四百四十九條第二項、第三項，刑法第二條
    第一項前段、第二百十條、第二百十六條、第五十五條、第
    四十一條第一項，修正前刑法第一百七十一條第一項、第一
    百七十二條、第二百十四條、第四十一條第一項前段、第五
    十條第五款，修正前罰金罰鍰提高標準條例第二條，現行法
    規所定貨幣單位折算新臺幣條例第二條，刑法施行法第一條
    之一，中華民國九十六年罪犯減刑條例第二條第一項第三款
    、第七條、第九條，判決如主文。
五、如不服本判決，得於判決書送達之翌日起十日內，以書狀敘
    述理由，向本院提出上訴。
中    華    民    國    97    年    12    月    12    日
                  刑事第十三庭法  官 郭顏毓
上正本證明與原本無異。
                              書記官 潘文賢
中    華    民    國    97    年    12    月    15    日
附錄本案論罪科刑法條：
刑法第一百七十一條
未指定犯人，而向該管公務員誣告犯罪者，處一年以下有期徒刑
、拘役或三百元以下罰金。
未指定犯人，而偽造、變造犯罪證據，或使用偽造、變造之犯罪
證據，致開始刑事訴訟程序者，亦同。
刑法第二百十條
偽造、變造私文書，足以生損害於公眾或他人者，處五年以下有
期徒刑。
刑法第二百十四條
明知為不實之事項，而使公務員登載於職務上所掌之公文書，足
以生損害於公眾或他人者，處三年以下有期徒刑、拘役或五百元
以下罰金。
刑法第二百十六條
行使第二百十條至第二百十五條之文書者，依偽造、變造文書或
登載不實事項或使登載不實事項之規定處斷。
附表：
┌──┬─────┬───┬──────┬─────┐
│編號│票據號碼  │發票人│票面金額    │備註      │
│    │          │      │            │          │
├──┼─────┼───┼──────┼─────┤
│ 1  │RA0000000 │乙○○│500,000元   │          │
│    │          │      │            │          │
├──┼─────┼───┼──────┼─────┤
│ 2  │RA0000000 │乙○○│500,000元   │          │
│    │          │      │            │          │
├──┼─────┼───┼──────┼─────┤
│ 3  │AG0000000 │乙○○│246,329元   │          │
│    │          │      │            │          │
├──┼─────┼───┼──────┼─────┤
│ 4  │RA0000000 │乙○○│188,400元   │          │
│    │          │      │            │          │
├──┼─────┼───┼──────┼─────┤
│ 5  │RA0000000 │乙○○│1,500,000元 │掛失止付  │
└──┴─────┴───┴──────┴─────┘


司法院資訊處製作；財團法人民間司法改革基金會備份。
